【裁判字號】    96,上易,271
【裁判日期】    971014
【裁判案由】    確認合夥關係存在
【裁判全文】
臺灣高等法院民事判決                 96年度上易字第271號
上  訴  人  王柏然即陽明醫院
訴訟代理人  杜英達律師
複  代理人  范翔智律師
訴訟代理人  李采霓律師
被  上訴人  甲○○
訴訟代理人  張家聲律師
上列當事人間請求確認合夥關係存在事件，上訴人對於中華民國
96年1月25日臺灣桃園地方法院94年度訴字第1613號第一審判決
提起上訴，被上訴人並為訴之追加（另由本院裁定駁回），本院
於97年9月30日言詞辯論終結，判決如下：
    主    文
原判決廢棄。
被上訴人在第一審之訴駁回。
第一、二審訴訟費用由被上訴人負擔。
    事    實    及    理    由
一、程序部分：
    查上訴人於原審起訴聲明：(一)先位部分：確認訴外人戊○○
    、丙○○與乙○○（即林寶惠）就上訴人之合夥關係存在。
    (二)備位部分：確認戊○○與丁○○就上訴人之合夥關係存在
    （見原審卷(二)第136至137頁）。嗣於本院民國（下同）97年
     5月12日準備程序追加戊○○、丙○○、乙○○、丁○○為
    被告，並追加聲明：(一)先位聲明：確認戊○○、丙○○、乙
    ○○就上訴人之合夥關係存在。(二)後位聲明：確認戊○○、
    丁○○就上訴人之合夥關係存在（見本院卷第224頁）。經
    核追加部分不應准許，由本院另以裁定駁回，先予說明。
二、被上訴人主張：74年間，丙○○在桃園縣平鎮市○○路○段
    56號獨資設立新陽明醫院，迨86年12月31日，丙○○配偶乙
    ○○（當時名為林寶惠）邀同戊○○簽訂契約書（下稱系爭
    契約），合夥經營新陽明醫院，總出資額為新台幣（下同）
    1億元，戊○○股份為百分之五十（含其妻即訴外人張雪鶯
    名義百分之二十股份），丙○○、乙○○股份各為百分之三
    十、二十。92年2月8日，戊○○宣稱新陽明醫院係其獨資經
    營，將百分之八十股份讓與丁○○；同年5月5日，再將其餘
    百分之二十股份讓與丁○○。嗣戊○○積欠被上訴人借款80
    萬元本息（下稱系爭借款），被上訴人遂聲請台灣板橋地方
    法院92年度促字第97503號支付命令確定，並持以聲請台灣
    桃園地方法院94年度執字第29395號強制執行事件，執行法
    院於94年10月28日核發桃院興執94年執宇字第29235號執行
    命令，禁止戊○○向陽明醫院即新陽明醫院收取或為其他處
    分，陽明醫院即新陽明醫院亦不得對戊○○清償。然上訴人
    王柏然即陽明醫院竟於94年11月9日回函辯稱其與新陽明醫
    院並非同一，其非戊○○債務人。惟查陽明醫院與新陽明醫
    院實屬同一，被上訴人得就戊○○對上訴人債權為強制執行
    ，爰就合夥關係提起先後位確認訴訟等語。於原審聲明：(一)
    先位部分：確認訴外人戊○○與丙○○、乙○○就上訴人之
    合夥關係存在。(二)備位部分：確認戊○○與丁○○就上訴人
    之合夥關係存在（原審判決被上訴人先位訴訟勝訴，上訴人
    不服提起上訴）。並答辯聲明：上訴駁回。
三、上訴人則以：被上訴人於原審未以合夥人為共同被告，其起
    訴為當事人不適格。戊○○獨自經營新陽明醫院，其與丙○
    ○、乙○○間係隱名合夥關係；嗣戊○○將新陽明醫院股份
    全部讓與丁○○，不待丙○○、乙○○同意即生效。依醫療
    法第15條、醫療法施行細則第8條規定，負責醫師應與其所
    代表之醫院相同，茲新陽明醫院與陽明醫院既分別登記為「
    朱國大即新陽明醫院」、「王柏然即陽明醫院」，足見二者
    並非同一，縱使戊○○對於新陽明醫院仍有債權，亦與上訴
    人無涉。再者，被上訴人對戊○○並無系爭借款債權存在，
    其所聲請台灣板橋地方法院92年度促字第97503號支付命令
    未經合法送達，自不得以上訴人為第三債務人而聲請強制執
    行等語，資為抗辯。並上訴聲明：(一)原判決廢棄。(二)被上訴
    人在第一審之訴駁回。
四、兩造不爭執事實：
  (一)86年12月31日，丙○○、乙○○與戊○○簽訂系爭契約，總
    出資額為1億元，戊○○股份為百分之五十（含張雪鶯名義
    百分之二十股份），丙○○、林寶惠股份各為百分之三十、
    二十。
  (二)被上訴人97年6月9日民事辯論意旨狀曾變更對造為為陽明醫
    院（法定代理人王柏然），然於97年6月17日言詞辯論期日
    撤回前開變更，仍以王柏然即陽明醫院為對造。
五、本件爭點為：(一)本件確認合夥關係是否為固有必要共同訴訟
    ？(二)系爭契約性質為何？(三)被上訴人得否訴請確認戊○○等
    人對於上訴人之合夥關係存在？茲就兩造論點分述如下。
六、按確認法律關係之訴，非原告有即受確認判決之法律上利益
    者，不得提起之，民事訴訟法第247條第1項前段定有明文。
    是以提起積極確認之訴，祇須主張權利存在者對否認其主張
    者提起，當事人即為適格（最高法院78年度台上字第774號
    判決意旨參照）。上訴人固謂被上訴人應以全體合夥人為共
    同被告始適法云云，然上訴人迄未證明合夥人戊○○、丙○
    ○、乙○○或丁○○亦否認合夥關係；故上訴人辯稱被上訴
    人應以全體合夥人為被告而提起本件訴訟云云，顯非可取。
七、被上訴人主張系爭契約係合夥性質，上訴人則認系爭契約為
    隱名合夥性質。經查：
  (一)按合夥者，謂2人以上互約出資以經營共同事業之契約；合
    夥之事務，除契約另有訂定或另有決議外，由合夥人全體共
    同執行之；隱名合夥者，謂當事人約定，一方對於他方所經
    營之事業出資，而分受其營業所生之利益，及分擔其所生損
    失之契約，民法第667條第1項、第671條第1項、第700條分
    別定有明文。故合夥為2人以上互約出資以經營共同事業之
    契約，隱名合夥則為當事人約定一方對於他方所經營之事業
    出資，而分受其營業所生之利益及分擔其所生損失之契約，
    故合夥所經營之事業，係合夥人全體共同之事業，隱名合夥
    所經營之事業，則係出名營業人一人之事業，非與隱名合夥
    人共同之事業，苟其契約係互約出資以經營共同之事業，則
    雖約定由合夥人中一人執行合夥之事務，其他不執行合夥事
    務之合夥人，僅於出資之限度內負分擔損失之責任，亦屬合
    夥而非隱名合夥（最高法院26年上字第971號判例意旨參照
    ）。
  (二)查丙○○、乙○○與戊○○於86年12月31日簽訂系爭契約，
    總出資額為1億元，戊○○股份為百分之五十（含張雪鶯名
    義百分之二十股份），丙○○、林寶惠股份各為百分之三十
    、二十；此為兩造所不爭。然系爭契約標題即載明為「合夥
    契約書」，前言亦記載「立契約書人：丙○○、林寶惠、戊
    ○○、張雪鶯，經營新陽明醫院…」，第1、2條亦分別表明
    「本合夥醫院…」、「本醫院資金為新台幣壹億元，各合夥
    人出資比例如『合夥人名冊』所示」（見原審卷(一)第201頁
    ），顯見戊○○、丙○○、林寶慈明示合夥共同經營新陽明
    醫院意旨。又合夥期限為10年；合夥期間除非獲致其他合夥
    人全體同意，否則不得退夥，或將股權轉讓他人，惟股權轉
    給合夥人者，不在此限；全體合夥人共同推選戊○○先生為
    執行股東，其他股東不得干涉執行股東一切有關之經營管理
    權，系爭契約第4、5、6條亦定有明文（見同頁），戊○○
    等人既一再明示屬合夥性質，復約定戊○○為合夥事務執行
    人，依前開說明，系爭契約為民法第667條第1項合夥契約。
  (三)次按解釋意思表示，應探求當事人之真意，不得拘泥於所用
    之辭句，民法第98條亦定有明文；故解釋當事人所立書據之
    真意，以當時之事實及其他一切證據資料為其判斷之標準，
    不能拘泥字面或截取書據中一二語，任意推解致失真意（最
    高法院19年上字28號判例意旨參照）。系爭契約第6條固約
    定「…其他股東不得干涉執行股東一切有關之經營管理權。
    」，第3條約定：「本醫院有增資必要時，由執行股東戊○
    ○先生自行決定」（見原審卷(一)第201頁），又新陽明醫院
    經營管理分紅辦法第5條雖記載「執行股東之權利：全權負
    責醫院之營運，負責醫院之虧損與盈餘」等文句（見原審卷
    (二)第56頁），惟此等約款僅屬執行股東權限、增資程序、內
    部分配損益之細節事項，並未變更其合夥契約本質，上訴人
    僅憑此等文字遽認系爭契約為隱名合夥性質，尚非可取。
八、再按起訴應以訴狀表明應受判決事項之聲明，提出於法院為
    之，民事訴訟法第244條第1項第3款定有明文。經核被上訴
    人於原審聲明：(一)確認訴外人戊○○與丙○○、乙○○就上
    訴人之合夥關係存在。(二)備位聲明：確認戊○○與丁○○就
    上訴人之合夥關係存在（見原審卷(二)第136至137頁）。被上
    訴人既主張合夥關係存在於戊○○、丙○○與乙○○間，或
    存在於戊○○與丁○○間；則戊○○等人間與上訴人王柏然
    （即陽明醫院）間即無合夥關係存在，被上訴人亦無從以上
    訴人為本件確認合夥關係訴訟之當事人，至於戊○○等人是
    否經營陽明醫院則為另一法律關係，自不待言。經本院97年
    6月17日言詞辯論期日、同年8月4日準備程序、同年8月19日
    及9月30日言詞辯論期日闡明後，被上訴人仍堅持前開起訴
    聲明（見本院卷第254頁背面、第278頁正面、第286頁背面
    、第318頁背面），其聲明於法不符，自非可取，應予駁回
    。
九、綜上所述，被上訴人先位訴請確認訴外人戊○○與丙○○、
    乙○○就上訴人之合夥關係存在，後位訴請確認戊○○與丁
    ○○就上訴人之合夥關係存在，為無理由，應予駁回。原審
    就先位訴訟為上訴人敗訴之判決，自有未洽；又後位訴訟聲
    明亦於法不合，被上訴人此部分請求仍非可取，上訴意旨指
    摘原判決不當，求予廢棄改判，為有理由，應廢棄改判如主
    文第2項。
十、因被上訴人起訴聲明於法不合，兩造有關戊○○是否轉讓合
    夥股份予丁○○、系爭借款是否存在、台灣板橋地方法院92
    年度促字第97503號支付命令是否已確定等主張，均無須再
    予調查。兩造其餘主張、陳述及所提證據，經審酌後，認均
    與本件結論無礙，不再一一論列，併予敘明。
十一、據上論結，本件上訴為有理由，爰判決如主文。
中    華    民    國    97    年    10    月    14    日
                    民事第十七庭
                        審判長法  官  藍文祥
                              法  官  張競文
                              法  官  吳燁山
正本係照原本作成。
不得上訴。
中    華    民    國    97    年    10    月    15    日
                              書記官  于  誠


司法院資訊處製作；財團法人民間司法改革基金會備份。
